ACORDAO-COMPLETO-2530435

ACÓRDÃO 835/2022 ATA 13/2022 - PLENÁRIO

VISTOS, relatados e discutidos estes autos de embargos de declaração opostos pelos Srs. Jorge Tadeu Jatobá Correia e Rogério Papalardo Arantes, ambos Superintendentes Regionais do Incra no estado de Goiás, Luiz Célio Pereira de Azevedo e José Maria Martins de Sá, ambos na qualidade de Chefes da Divisão de Obtenção de Terras e Implantação de Projetos de Assentamento da Superintendência Regional do Incra no estado de Goiás, em face do Acórdão 190/2022-TCU-Plenário;
ACORDAM os ministros do Tribunal de Contas da União, reunidos em sessão do Plenário, diante das razões expostas pelo relator, em:
9.1. conhecer dos embargos de declaração, com fundamento nos arts. 32 e 33 da Lei 8.443/1992, para, no mérito, rejeitá-los;
9.2. notificar os embargantes acerca da presente decisão.

Embargos de declaração contra decisão que negou provimento a recurso de reconsideração interposto por gestores do Incra/GO, em face de deliberação que aplicou aos embargantes multa e os inabilitou para o exercício de cargo em comissão ou função de confiança no âmbito da Administração Pública Federal.

Superintendência Regional do Incra no Estado de Goiás.

3. Embargantes: Jorge Tadeu Jatobá Correia (XXX.452.064-XX); Rogério Papalardo Arantes (XXX.431.531-XX); Jose Maria Martins de Sá (XXX.501.451-XX); Luiz Célio Pereira de Azevedo (XXX.887.081-XX).

13.1. Ministros presentes: Ana Arraes (Presidente), Benjamin Zymler, Augusto Nardes, Bruno Dantas, Vital do Rêgo (Relator) e Antonio Anastasia.
13.2. Ministro-Substituto convocado: Weder de Oliveira.

VITAL DO RÊGO

Ministro Vital do Rêgo.

Os Srs. Jorge Tadeu Jatobá Correia e Rogério Papalardo Arantes, ambos Superintendentes Regionais do Incra no estado de Goiás, Luiz Célio Pereira de Azevedo e José Maria Martins de Sá, ambos na qualidade de Chefes da Divisão de Obtenção de Terras e Implantação de Projetos de Assentamento da Superintendência Regional do Incra no estado de Goiás, opuseram embargos de declaração em face do Acórdão 190/2022-TCU-Plenário, que negou provimento ao recurso de reconsideração por eles interposto contra o Acórdão 2427/2020-TCU-Plenário, por meio do qual lhes foi aplicada multa prevista no art. 58, inciso II, da Lei 8.443/1992 e, à exceção do Sr. José Maria Martins de Sá, a inabilitação para o exercício de cargo em comissão ou função de confiança no âmbito da Administração Pública Federal.
A condenação ora recorrida decorreu do julgamento de processo apartado do TC Processo 000.517/2016-0, que tratou de representação a respeito de indícios de irregularidades ocorridas no Instituto Nacional de Colonização e Reforma Agrária - Incra, relacionadas à concessão de lotes do Programa Nacional de Reforma Agrária - PNRA.
O conjunto de irregularidades pelos quais foram ouvidos e responsabilizados são os seguintes: (i) ausência de ampla divulgação da abertura do processo de seleção de candidatos ao Programa de Reforma Agrária; (ii) realização de processo de inscrição direcionado a famílias indicadas por movimentos sociais e/ou associações; (iii) permissão da alteração indevida das capacidades (número de lotes e suas áreas) dos projetos de assentamento, na fase de cadastro, seleção e homologação; (iv) ausência da ordem de classificação de inscritos quando da publicação do resultado do processo seletivo; (v) inobservância de requisitos obrigatórios dos beneficiários do PNRA; (vi)  ausência de adequada supervisão periódica; (vii) ausência e/ou deficiência na identificação de situações irregulares em projetos de assentamento; e (viii) descumprimento dos procedimentos previstos e dos normativos da entidade para casos de situações irregulares identificadas em projetos de assentamentos e/ou denunciadas à autarquia.
A responsabilização de cada um dos recorrentes, conforme apontado nos autos, foi definida pela contribuição na ocorrência das irregularidades mencionadas, em virtude da deficiente atuação no exercício de seus cargos.
Os embargantes apontaram a existência de omissão no julgado, que teria deixado de se pronunciar acerca do argumento de que os gestores não detinham competência ou até mesmo capacidade para solucionar os problemas relacionados ao Sistema Sipra, mais especificamente a falta de módulo específico no sistema para a absorção dos dados relacionados à ordem de classificação e à divulgação dos beneficiários da reforma agrária.
Alegaram, ainda, que o acórdão embargado, para a formação da decisão final ou dosimetria da pena, não considerou os obstáculos e dificuldades reais suportados pelos embargantes, revelados em sua defesa e no recurso de reexame.
Sustentaram que o Acórdão 190/2022-TCU-Plenário, ao exercer o juízo de ponderação entre o princípio da proporcionalidade e o enquadramento dos atos dos embargantes com o erro grosseiro, deu como solução a conjugação das sanções de multas altas, restrições e indisponibilidade de direitos, ao passo em que a confluência dos autos, segundo entendem, admitiria sanção mais branda, escalonada, e até mesmo a absolvição, justamente após a revelação do Plano de Apuração da entidade.
Por fim, com vistas a afastar suas responsabilizações nestes autos, apresentam o que denominam de "novos fatos e documentos contemporâneos ao julgamento da Tomada de Contas [e que] são elementos que, necessariamente, desaguarão em possível e, por que não dizer, necessária alteração do julgado", relacionados aos resultados preliminares do Plano de Apuração dos indícios de irregularidade dos beneficiários do Programa Nacional de Reforma Agrária.
	É o relatório.

Marcos Antônio de Araújo Filho (OAB/GO 27.126) e Eduardo Teixeira Nasser (OAB/GO 17.973).

Não atuou.

EMBARGOS DE DECLARAÇÃO. INEXISTÊNCIA DOS VÍCIOS APONTADOS. IMPOSSIBILIDADE DE REDISCUSSÃO DO MÉRITO. REJEIÇÃO.

RELATÓRIO DE AUDITORIA (RA)

não atuou.

Em exame, embargos de declaração opostos pelos Srs. Jorge Tadeu Jatobá Correia e Rogério Papalardo Arantes, ambos Superintendentes Regionais do Incra no estado de Goiás, Luiz Célio Pereira de Azevedo e José Maria Martins de Sá, ambos na qualidade de Chefes da Divisão de Obtenção de Terras e Implantação de Projetos de Assentamento da Superintendência Regional do Incra no estado de Goiás, em face do Acórdão 190/2022-TCU-Plenário, que negou provimento ao recurso de reconsideração por eles interposto contra o Acórdão 2427/2020-TCU-Plenário, por meio do qual lhes foi aplicada multa prevista no art. 58, inciso II, da Lei 8.443/1992 e, à exceção do Sr. José Maria Martins de Sá, a inabilitação para o exercício de cargo em comissão ou função de confiança no âmbito da Administração Pública Federal.
Originalmente, a condenação ora recorrida decorreu do julgamento de processo apartado do TC Processo 000.517/2016-0, que tratou de representação a respeito de indícios de irregularidades ocorridas no Instituto Nacional de Colonização e Reforma Agrária - Incra, relacionadas à concessão de lotes do Programa Nacional de Reforma Agrária - PNRA. 
A responsabilização de cada um dos embargantes, conforme apontado nos autos, foi definida pela contribuição na ocorrência das irregularidades apuradas, em virtude da deficiente atuação no exercício de seus respectivos cargos.
Os embargantes apontaram a existência de omissão no julgado, que teria deixado de se pronunciar acerca do argumento de que os gestores não detinham competência ou até mesmo capacidade para solucionar os problemas relacionados ao Sistema Sipra, mais especificamente a falta de módulo específico no sistema para a absorção dos dados relacionados à ordem de classificação e à divulgação dos beneficiários da reforma agrária.
Alegaram, ainda, que o acórdão embargado, para a formação da decisão final ou dosimetria da pena, não considerou os obstáculos e dificuldades reais suportados pelos embargantes, revelados em sua defesa e no recurso de reexame.
Sustentaram que o Acórdão 190/2022-TCU-Plenário, ao exercer o juízo de ponderação entre o princípio da proporcionalidade e o enquadramento dos atos dos embargantes com o erro grosseiro, deu como solução a conjugação das sanções de multas altas, restrições e indisponibilidade de direitos, ao passo em que, a confluência dos autos, segundo entendem, admitiria sanção mais branda, escalonada, e até mesmo a absolvição, justamente após a revelação do Plano de Apuração da entidade.
Por fim, com vistas a afastar suas responsabilizações nestes autos, apresentam o que denominam de "novos fatos e documentos contemporâneos ao julgamento da Tomada de Contas [e que] são elementos que, necessariamente, desaguarão em possível e, por que não dizer, necessária alteração do julgado", relacionados aos resultados preliminares do Plano de Apuração dos indícios de irregularidade dos beneficiários do Programa Nacional de Reforma Agrária.
 Feito esse breve histórico, passo a decidir.
Os presentes embargos podem ser conhecidos, por atenderem aos requisitos de admissibilidade, mas não merecem ser acolhidos, uma vez que não se encontram presentes os vícios apontados no julgado.
O acórdão embargado tratou especificamente da questão relacionada aos problemas técnicos e demais entraves apontados pelos então recorrentes no desempenho de suas atribuições no Incra, conforme se depreende dos excertos a seguir transcritos:
13.Não pode ser acatada a alegação dos recorrentes de que que as falhas estruturais e generalizadas no Incra e seu contexto estrutural impediriam a caracterização das irregularidades, dada a natureza subjetiva da punição.
14.As falhas estruturais e generalizadas no Incra foram, de fato, consideradas pelo acórdão recorrido no exame do grau de reprovabilidade da conduta dos responsáveis e na dosimetria das penalidades aplicadas.
15.Ocorre que os elementos acostados aos autos permitem concluir que os recorrentes agiram, no mínimo, com culpa grave ao não observarem as determinações prolatadas por esta Corte de Contas. Além de que, foram justamente as omissões no exercício das atribuições que lhes competiam que favoreceram e permitiram a consumação dos desvios e das irregularidades constatadas, estando presentes os elementos da conduta culposa, da violação normativa e do nexo de causalidade.
16.Os problemas sistêmicos do Incra, ainda que sopesados na análise deste processo, não podem servir de pano de fundo para justificar a inação dos gestores, responsáveis que eram pela correta execução da política pública de reforma agrária, a partir do desempenho zeloso das obrigações inerentes aos cargos por eles ocupados.
17.Se não era exigível dos superintendentes e dos chefes de divisão a conduta de organização e aprimoramento da execução dos trabalhos sob suas responsabilidades, de quem seria essa responsabilidade?
18.Acatar tal argumento, seria o mesmo que concluir que os superintendentes ou os chefes de divisão não teriam nenhuma responsabilidade sobre a execução de seus serviços, já que os entraves da autarquia eram desafiadores!  Não vejo como me filiar a tal pensamento. 
[...]
27. Não há como mitigar o grau de reprovabilidade das condutas ora examinadas, que afrontaram diretamente comandos normativos e sucessivas deliberações desta Corte de Contas, além de revelar a reincidência de graves falhas no controle interno da Autarquia Federal.  
28.Entendo que as ações enumeradas pelos responsáveis na tentativa de afastar a condenação por condutas omissivas não se mostram aptas a elidir as irregularidades detectadas no levantamento de auditoria ou mitigar a culpabilidade dos recorrentes.
29.Isso porque não foram acostados aos autos contraprovas que demonstrassem, à época dos fatos, a adoção das providências tidas por não executadas pelos responsáveis, tais como publicações dos processos seletivos em jornais de grande circulação; medidas para conferir a transparência, publicidade e o acesso à ampla defesa dos beneficiários eliminados em processos administrativos do Incra; mapeamentos, planejamentos e ações fiscalizatórias das situações ocupacionais dos beneficiários.
30.Destaco que, por outro lado, há nos autos inúmeras provas das irregularidades detectadas, que revelaram aguda fragilidade da autarquia em exercer adequadamente relevantes atribuições do programa de reforma agrária, especialmente no tocante ao processo de divulgação e seleção das famílias beneficiadas no programa, e observância dos critérios de seleção dos beneficiários e a atuação de supervisão do Incra, e que justificaram a aplicação das penalidades objeto do presente recurso.
31.Há que se considerar, ainda, que não estamos aqui tratando de constatações isoladas e desconexas, mas de uma visão ampla e profunda da atuação da autarquia, em trabalhos realizados ao longo de duas décadas, culminando com oito auditorias realizadas em 2015 e o cruzamento de dados de sistemas. 
Ainda no acórdão originário, diferentemente do que alegam os embargantes, as falhas estruturais e generalizadas no Incra foram consideradas no exame do grau de reprovabilidade da conduta dos responsáveis e na dosimetria das penalidades aplicadas.
Os demais argumentos apresentados pelos embargantes denotam seu inconformismo com a deliberação embargada, o que não permite concluir pela existência de omissões no julgado.
A linha argumentativa dos embargos deixa transparecer o seu intuito de rediscutir o mérito do acórdão originário, o que não se coaduna com a via estreita dos embargos declaratórios.
Deixo de examinar os assim chamados novos fatos e argumentos apresentados pelos embargantes, na pretensão de afastar suas responsabilidades nos autos, porquanto tal análise não é admitida em sede de embargos declaratórios. Para esse fim, exigir-se-ia dos responsáveis a interposição de novo recurso, nesse caso, o recurso de revisão, caso cumpridos os requisitos de admissibilidade pertinentes.
Dessa forma, não havendo qualquer vício a ser sanado, impõe-se a rejeição dos embargos ora em apreciação.
	Diante do exposto, voto pela adoção da minuta de acórdão que ora trago ao exame deste colegiado.
TCU, Sala das Sessões, em 13 de abril de 2022.
Ministro VITAL DO RÊGO 
Relator